【裁判字號】    89,訴,367
【裁判日期】    890721
【裁判案由】    重利
【裁判全文】
臺灣高雄地方法院刑事判決                          八十九年度訴字第三六七號
    公  訴  人  臺灣高雄地方法院檢察署檢察官
    被      告  乙○○
    被      告  丁○○
    被      告  甲○○
    共      同
    選任辯護人  鍾義
右列被告因重利案件，經檢察官提起公訴（八十八年度偵字第一一三三八號、第一一
三四五號），本院判決如左：
    主  文
乙○○、丁○○共同乘他人急迫，貸與金錢，而取得與原本顯不相當之重利為常業，
李振諭處有期徒刑壹年；丁○○處有期徒刑陸月，緩刑貳年。
扣案之帳單貳張、ＳＩＥＭＥＮＳ牌及ＭＯＴＯＲＯＬＡ牌行動電話各壹支、空白帳
單肆拾捌張、空白借據、空白領款收據及空白無租賃切結書各壹張均沒收。
甲○○無罪。
    事  實
一、乙○○於民國八十七年十月二十八日因常業重利案件，經臺灣高等法院台中分院
    以八十七年度上訴字第二一０二號判處有期徒刑八月併科罰金三萬元，現仍於最
    高法院審理中，猶不知悔改，另行起意，復以每月新台幣（下同）二萬至三萬元
    不等之代價雇用丁○○，二人基於共同常業重利之犯意聯絡，自民國八十八年二
    月間起，在乙○○所提供之高雄市○○區○○路二七九號五樓處所，由乙○○以
    「沈先生」或「蕭先生」名義在台灣新聞報廣告欄上刊登借貸廣告以招徠顧客，
    並以０七─0000000號電話作為對外聯絡工具；丁○○則以其所有之行動
    電話號碼0000000000號與乙○○所有之行動電話號碼0000000
    000號聯絡，由其負責接洽貸款及收取利息之事宜，而趁前來借貸之丙○○等
    不特定人需款孔急之際，以十五天為一期，每借一萬元利息為一千五百元，並要
    求借貸之人簽發同額本票及交付身分證影本作為擔保，及第一期利息採預扣之方
    式，藉以取得與原本顯不相當之重利，而恃此為業賴以維生。嗣借款人丙○○因
    付不出沈重利息，且遭丁○○多次登門催討後報警，旋為警於八十八年四月三十
    日晚間九時三十分許，在高雄市○○區○○路八十四巷八弄九號丙○○住處當場
    查獲丁○○偕同不知情之甲○○（另為無罪之諭知）前來索取五萬元之餘款及六
    千之利息，並循線於八十八年五月一日晚間八時三十分許，在高雄市○○區○○
    路二七九號五樓乙○○住處執行搜索，當場並扣得乙○○經營地下錢莊之帳單二
    張、ＳＩＥＭＥＮＳ牌行動電話門號0000000000號及ＭＯＴＯＲＯＬ
    Ａ牌行動電話門號0000000000號各壹支、空白帳單肆拾捌張、空白借
    據、空白領款收據及空白無租賃切結書各一張等物。
二、案經高雄市政府警察局移送臺灣高雄地方法院檢察署檢察官偵查起訴。
    理  由
壹、被告乙○○、丁○○有罪部分：
一、右揭犯罪事實，迭據被告乙○○、丁○○於警偵訊及本院審理中坦承不諱，核與
    被害人丙○○於警訊中所指訴之情節大致相符，並經證人即被害人丙○○之妻陳
    冠竹於本院審時結證：當時我們經營開發有關休閒的農莊，要發工資，若借不到
    錢，就無法發工資，怕工人會吵，以後無法再找工人來工作等語屬實，復有帳單
    一張、ＳＩＥＭＥＮＳ牌行動電話門號0000000000號及ＭＯＴＯＲＯ
    ＬＡ牌行動電話門號0000000000號各一支、空白帳單四十八張（，扣
    押物品清單誤載為五十張，經本院當庭勘驗結果應為四十八張，見本院八十九年
    四月二十八日訊問筆錄）、空白借據、空白領款收據及空白無租賃切結書各一張
    等物扣案可稽，被告二人之自白可認與事實相符；而被告二人以每一萬元十五天
    一期計算利息為一千五百元之重利貸予他人，經換算為年息之結果，其年利率高
    達百分之三百六十，遠超過民法所定年利率百分之二十甚多，且亦高於社會一般
    借貸之利率，衡情被害人若非已陷於急迫，告貸無門，何需依報載之廣告，向被
    告二人借貸，忍受如此高利之理，益證被告二人確有趁他人急迫之際，貸予款項
    而取得與原顯不相當之重利之行為。本件事證明確，被告犯行堪以認定。
二、按刑法上所謂之「常業」，指反覆以同種類行為為目的之社會活動之職業性犯罪
    而言，至於犯罪所得之多寡，是否恃此犯罪為唯一之謀生職業，則非所問，縱令
    兼有其他職業，仍無礙於該常業犯罪之成立；又若明知社會上有因急迫而舉債濟
急，及因輕率或無經驗者從事舉債之情形，遂預定苛刻之條件，一俟他人告貸，
    即藉以博取重利為常業者，縱其雖非對於特定人乘機利用，亦難謂非對一般人賄
    犯罪之概括故意，是其犯有刑法第三百四十四條所載之情形，自當論以常業重利
    罪（最高法院八十五年台上字第五一０號、二十七年上字第五二０號判例參照）
    ，本件被告乙○○、丁○○二人於報上刊登借貸之廣告，招徠不特定之人，乘渠
    等急迫之際，貸以款項而取得與原本顯不相當之重利，且恃此為生，核被告二人
    所為，係犯刑法第三百四十五條之常業重利罪。被告二人就上開犯行，有犯意聯
    絡及行為分擔，均為共同正犯。爰審酌被告二人年輕體健，卻不思正途謀生，乘
    他人需款孔急之際，以月息高達三十分之利率貸予而獲取暴利，惡性不輕，本應
    重懲，惟念及渠等從事放款之時日尚短，所造成之損害非鉅，且犯罪後坦承犯行
    ，態度良好等一切情狀，爰分別量處如主文所示之刑，以資懲儆。又被告丁○○
    前未曾受有期徒刑以上刑之宣告，有本院被告全國前案紀錄表一紙在卷可憑，因
    一時失慮，致罹刑章，經此偵審程序及罪刑之宣告後，應知所警惕而無再犯之虞
    ，本院因認所宣告之刑以暫不執行為適當，併予宣告緩刑二年，以啟自新。扣案
    之帳單一張為被告乙○○紀錄借款人之相關資料，ＳＩＥＭＥＮＳ牌行動電話門
    號0000000000號及ＭＯＴＯＲＯＬＡ牌行動電話門號0000000
    000號各一支，係被告二人用以彼此聯絡取收款取息之用，均為被告供犯罪所
    用之物；而空白帳單四十八張（經本院當庭勘驗應為四十八張，見本院八十九年
    四月二十八日訊問筆錄）、空白借據、空白領款收據及空白無租賃切結書各一張
    等物，係被告二人預備繼續從事常業重利犯時所使用之物，除ＭＯＴＯＲＯＬＡ
    牌之行動電話為丁○○所有外，餘均為被告乙○○所有，已分別經被告二人供明
    在卷，爰依刑三十八條第一項第二款之規定宣告沒收。至扣案之彰化銀行帳號0
    0000000000000號、臺灣土地銀行帳號000000000000
    號、中國信託商業銀行帳號0000000000000號、台北區中小企業銀
    行帳號0000000000000號、合作金庫帳號00000000000
    00號之存摺各一本及高雄市第三信用合作社帳號二三０四一七號支票一本共十
    五張支票等物，被告乙○○辯稱係供自己使用及平日轉帳之用，因無證據可認該
    五本存及十五張支票係供被告二人犯罪所用之物，爰不併為沒收之諭知。
三、另按同一案件曾經為實體上之判決確定者，固應依刑事訴訟法第三百零二條第一
    款之規定，為免訴之判決。此項確定判決既判力之原則，不論實質上之一罪，或
    連續犯、牽連犯、想像競合犯等裁判上之一罪，其一部事實已經判決確定者，對
    於構成一罪之其他部分，均有其適用，此乃基於審判不可分之關係，在審理事實
    之法院，就全部犯罪事實，依同法第二百六十七條之規定，本應予以審判，故其
    判決確定之效力，應及於全部之犯罪事實，若在最後審理事實之法院宣判後，始
    行發生之事實，既非該法院所得審判，即為該案判決之既判力所不及。是既判力
    對於時間效力之範圍，係以最後審理事法院之宣示判決日為判斷之標準（最高法
    院八十五年度台非字第三四八號判例參照）。本件被告乙○○固前曾因重利罪經
    臺灣高等法院台中分院以八十七年度上訴字第二一０二號判決有期徒刑八月在卷
    ，有卷附被告全國前案紀錄表一紙及該院判決書影本一份可稽，惟查該案之最後
    審理事實之高等法院台中高分院之宣判日期為八十七年十月二十八日，而本案之
    犯罪時間係在該院宣示判決後之八十八年二月間所犯，揆諸前揭判例之意旨，前
    開最後審理事實之法院既未能審及本案，則本案與前案自非同一案件，應不為其
    起訴效力所及，而無刑事訴訟法第三百零三條第七款之情形；況在本案被告乙○○乃主謀者，與前案其係辦理交付所貸款項及收取利息之受僱者不同，且前案犯
    罪時間自八十六年十一月起至八十七年一月二十二日止，有臺灣高等法院台中分
    院八十七年度上訴字第二一０二號刑事判決書影本可稽，與本件犯罪時間八十八
    年二月起，相距達一年之久，益徵其乃另行起意再犯業重利之罪，至為灼然，是
    本院自得為審判，併此敘明。
貳、甲○○無罪部分：
一、另公訴意旨以：被告甲○○於八十八年四月三十日晚間八時三十分許，陪同與被
    告乙○○共同經營地下金錢之被告丁○○至被害人丙○○位於高雄市○○區○○
    路八十四巷八弄九號住處索債，因認被告涉犯刑法第三百四十五條、第三十條第
    一項之幫助常業重利罪嫌。
二、按犯罪事實應依證據認定之，無證據不得推定其犯罪事實，又不能證明被告犯罪
    者，應諭知無罪之判決，刑事訴訟法第一百五十四條、第三百零一條第一項分別
    定有明文。另按刑事訴訟法上所謂認定犯罪事實之證據，係指足以認定被告確有
    犯罪行為之積極證據而言，如未能發現相當證據或證據不足以證明，自不能以推
    測或擬制之方法，以為裁判之基礎。又認定不利於被告之事實，須依積極證據，
    苟積極證據不足為不利被告之認定時，即應為有利於被告之認定，更不必有何之
    證據，最高法院二十九年上字第三一０五號、四十年台上字第八六號及三十年上
    字第八一六號判例參照。復按刑法上從犯之幫助行為，雖兼賅積極、消極兩種在
    內，然必有以物質上或精神上之助力予正犯之實施犯罪之便利時，始得謂之幫助
    。若於他人實施犯罪之際，僅以消極態不加阻止，並無助成正犯犯罪之意思，及
    便利其實施犯罪之行為者，即不能以從犯論擬（最高法院二十七年上字第二七六
    六號判例參照）。
三、本件公訴人認被告甲○○涉犯刑法第三百四十五條、第三十條第一項之幫助常業
    重利罪嫌，無非以被告甲○○於查獲當日隨同被告丁○○前往被害人丙○○家中
    索討債務之事實及上開查扣乙○○、丁○○經營地下錢莊之證物為其主要論據。
    訊之被告甲○○堅決否認有何幫助常重利犯行，辯稱：當日是丁○○開車至雲林
    縣口湖鄉住處邀我至高雄玩，到達高雄後有先逛了一下，之後丁○○說要去找朋
    友，不知道他要找誰，案發後才知道是去找丙○○索債，進去丙○○家後，就坐
    著看電視喝茶，知道丁○○有與屋內一女孩子談話，但他們談話內容我不清楚等
    語。經查，被告甲○○固於案發當日隨同被告丁○○至被害人丙○○家中索債被
    查獲，惟被告甲○○當場並未對丙○○家人有何索債之言語或表示，業據證人即
    被害人丙○○之妻陳冠竹到庭證述：被告到我家時，我並不在家，我一回家時就
    看見丁○○坐在沙發上，我知道丁○○當日到我家是要來要錢的，因之前丁○○
    就曾來向我們要錢，但我不知道他們要來要多少錢，當時除了丁○○外另有一人
    也坐在沙發上，但我不知道該人是否即在庭上之甲○○，印象中他們二人就坐在
    沙發上，當日他們沒有說什麼，只是坐在沙發上看電視，事後我有問女兒在我未
    回家前他們二人有無說什麼，我女兒說他們沒有說什麼，也沒有對她兇等語屬實
    ，而本件被害人丙○○於警訊中僅證述案發日被告甲○○與丁○○同往其住處，
    但並未指認被告甲○○有向其收款取息之不法情事；再參酌同案被告乙○○、丁○○於警偵訊及本院審理中亦一再否認被告甲○○有何幫助經營地下錢等情，及
    被告甲○○與丁○○就當日二人如何至高雄及做何事等節，經本院隔離訊問，二
    人之供述亦互核一致以觀，顯見被告所辯各情，應非子虛，堪可採信。又本件扣
    案之證物係於八十八年五月一日檢偵察官初次偵訊被告丁○○及甲○○時，認另
    有共犯涉案而簽發搜索票，發交員警在被告乙○○住處搜索而扣得，有臺灣高雄
    地方法院檢察署搜索票及搜索扣押證明筆各一紙附卷可稽，並經被告乙○○供承
    係伊所有在卷，依此，縱可認定被告乙○○、丁○○確有經營地下錢莊之事實，
    然前開證物既非自被告身上當場查獲，且被告甲○○於當時並無何幫助之犯行，
    已如前述，是揆諸前揭說明，自難僅以被告甲○○於查獲當時在場乙情及事後查
    扣之證物即遽認被告知情並有幫助之犯行。此外，復查無其他樍極證據足資證明
    被告有何幫助常業重利之犯行，其犯罪顯不能證明，自應為無罪之諭知。
據上論斷，應依刑事訴訟法第二百九十九條第一項前段、第三百零一條第一項，刑法
第二十八條、第三百四十五條、第七十四條第一款、第三十八條第一項第二款，罰金
罰鍰提高標準條例第一條前段，判決如主文。
本案經檢察官高大方到庭執行職務。
中      華      民      國    八十九    年      七      月    二十一    日
                        臺灣高雄地方法院刑事第三庭
                                      審判長法  官  宋明中
                                            法  官  古振暉
                                            法  官  柯彩燕
右正本證明與原本無異。
如不服本判決，應於判決送達後十日內，向本院提出上訴狀。
                                            書記官  楊真芬
中      華      民      國    八十九    年      七      月    二十四    日


司法院資訊處製作；財團法人民間司法改革基金會備份。
